ACORDAO-COMPLETO-2429144

ACÓRDÃO 12509/2020 ATA 41/2020 - PRIMEIRA CÂMARA

VISTOS, relatados e discutidos estes autos de tomada de contas especial instaurada pelo Ministério do Turismo em razão de irregularidades na execução do Convênio 702399/2008 (Siafi/Siconv 702399) , que tinha por objeto a realização do projeto intitulado "Nas Asas da Arte de Brasília",
ACORDAM os Ministros do Tribunal de Contas da União, reunidos em sessão da Primeira Câmara, ante as razões expostas pelo Relator, em:
9.1. considerar revéis a Associação Ruarte de Cultura e Ana Zilda Fortes Barbosa Moreira, para todos os efeitos, dando-se prosseguimento ao processo, nos termos do art. 12, § 3º, da Lei 8.443/1992;
9.2. com fundamento nos arts. 1º, inciso I, 16, inciso III, alínea "c", e 19, da Lei 8.443/1992, julgar irregulares as contas da Associação Ruarte de Cultura e de Ana Zilda Fortes Barbosa Moreira, condenando-as solidariamente ao pagamento do débito discriminado a seguir, atualizado monetariamente e acrescido dos juros de mora devidos, calculado desde a data de ocorrência indicada até sua efetiva quitação, na forma da legislação vigente, fixando o prazo de 15 (quinze) dias, a contar do recebimento da notificação, para que seja comprovado, perante este Tribunal, o recolhimento da quantia ao Tesouro Nacional, nos termos do art. 23, inciso III, alínea "a", da referida Lei, c/c o art. 214, inciso III, alínea "a", do Regimento Interno do TCU;
	VALOR ORIGINAL (R$) 
	DATA DA OCORRÊNCIA
	DÉBITO/
CRÉDITO

	180.000,00
	30/1/2009
	Débito

	292,00
	7/12/2010
	Crédito

9.3. com fundamento no art. 57 da Lei 8.443/1992, aplicar à Associação Ruarte de Cultura e a Ana Zilda Fortes Barbosa Moreira multa individual no valor de R$ 40.000,00 (quarenta mil reais) , atualizada monetariamente desde a data do presente acórdão até a do efetivo recolhimento, se for paga após o vencimento, na forma da legislação vigente, fixando o prazo de 15 (quinze) dias, a contar do recebimento da notificação, para que seja comprovado, perante este Tribunal, o recolhimento da quantia ao Tesouro Nacional, nos termos do art. 23, inciso III, alínea "a", da referida Lei, c/c o art. 214, inciso III, alínea "a", do Regimento Interno do TCU;
9.4. com fundamento no art. 26 da Lei 8.443/1992, autorizar, se requerido, o pagamento da importância devida em até 36 (trinta e seis) parcelas mensais e consecutivas, fixando o prazo de 15 (quinze) dias, a contar do recebimento da notificação, para que seja comprovado, perante este Tribunal, o recolhimento da primeira parcela, e de 30 (trinta) dias, a contar da parcela anterior, para que seja comprovado o recolhimento das demais parcelas, devendo incidir sobre cada valor mensal os devidos acréscimos legais, na forma prevista na legislação vigente, além de alertar que a falta de comprovação do recolhimento de qualquer parcela importará no vencimento antecipado do saldo devedor, nos termos do art. 217 do Regimento Interno do TCU;
9.5. com fundamento no art. 28 da Lei 8.443/1992, autorizar, desde logo, a cobrança judicial das dívidas, caso não atendida a notificação;
9.6. com fundamento no art. 16, § 3º, da Lei 8.443/1992, c/c o art. 209, § 7º, do Regimento Interno do TCU, remeter cópia deste acórdão à Procuradoria da República no Distrito Federal, para adoção das medidas que entender cabíveis;
9.7. dar ciência deste acórdão ao Ministério do Turismo e aos responsáveis.

Tomada de contas especial instaurada pelo Ministério do Turismo em razão da impugnação total das despesas no âmbito de convênio para a realização de evento artístico. Análise de citação.

Primeira Câmara

Associação Ruarte de Cultura (05.018.694/0001-08).

3. Responsáveis: Ana Zilda Fortes Barbosa Moreira (XXX.601.741-XX); Associação Ruarte de Cultura (05.018.694/0001-08).

13.1. Ministros presentes: Walton Alencar Rodrigues (Presidente), Benjamin Zymler, Bruno Dantas (Relator) e Vital do Rêgo.
13.2. Ministros-Substitutos presentes: Augusto Sherman Cavalcanti e Weder de Oliveira.

BRUNO DANTAS

Por registrar as principais ocorrências havidas no andamento dos autos até o momento, resumindo os fundamentos das peças acostadas, adoto como relatório, com os ajustes necessários, a instrução da secretaria responsável pela análise do processo (peça 85) , que contou com a anuência do corpo diretivo da unidade (peças 86 e 87) e do Ministério Público junto ao TCU (peça 88) :
"INTRODUÇÃO
Trata o presente processo de Tomada de Contas Especial - TCE, instaurada pelo Ministério do Turismo (MTur) contra a Associação Ruarte de Cultura (CNPJ 05.018.694/0001-08) , associação privada com sede em Brasília/DF, e a Sra. Ana Zilda Fortes Barbosa Moreira (CPF XXX.601.741-XX) , na condição de ex-presidente, em decorrência da impugnação total das despesas realizadas com os recursos do Convênio 702.399 (Siafi 702.399; peça 6) , celebrado em 30/12/2008, tendo por objeto incentivar o turismo, por meio do apoio à realização do projeto intitulado 'Nas Asas da Arte de Brasília', previsto para os dias 17/1/2009 a 30/3/2009 (peças 2 e 4) , em conformidade com o Plano de Trabalho aprovado, com vigência no período de 30/12/2008 a 27/4/2009 (peça 5 e dados do Siconv) .
HISTÓRICO
Os recursos previstos para implementação do objeto do referido convênio foram orçados no valor total de R$ 200.000,00 (peça 6, p. 6-7) , com a seguinte composição: R$ 20.000,00 de contrapartida do Convenente e R$ 180.000,00 à conta do concedente, liberados conforme indicado abaixo:
	Ordem Bancária
	Data da Emissão
 (peça 7) 
	Data do Crédito
 (peça 17, p. 1) 
	Valor (R$) 

	2009OB800045
	29/1/2009
	30/1/2009
	100.000,00

	2009OB800046
	29/1/2009
	30/1/2009
	80.000,00

O Ministério do Turismo exarou os seguintes pareceres:
	Parecer
	Peça
	Data

	Parecer Técnico
	4
	-

	Parecer/Conjur/MTur 1893/2008
	3
	30/12/2008

	Relatório de Supervisão in loco 32/2009
	8
	13/7/2009

	Parecer de Análise de Prestação de Contas - Parte Técnica 604/2010
	20
	20/4/2010

	Nota Técnica de Reanálise 37/2011
	32
	6/11/2011

	Parecer de Reanálise Técnica 639/2014
	41
	25/11/2014

	Nota Técnica de Reanálise Financeira 41/2016
	42
	18/2/2016

	Parecer Financeiro 1128/2017
	52
	31/10/2017

O Parecer/Conjur/MTur 1893/2008, com manifestação sobre a avaliação e aprovação do plano de trabalho apresentado, descreve as seguintes ações pretendidas (peça 3, p. 2) : 
	Ações

	1. Apresentação de 25 grupos de cultura popular

	2. Produção executiva

	3. Transportes terrestres

	4. Assessoria de imprensa

	5. Assistente de produção

	6. Divulgação com backlight

	7. Recepcionista

	8. Relações públicas

	9. Confecção de banner

	10. Confecção de cartaz

	11. Confecção de folders

O Relatório de supervisão in loco 32/2009  (de 13/7/2009; peça 8; datas da realização do acompanhamento: 19/3/2009 e 21/5/2009) destacou os seguintes itens (peça 8, p. 4 e 5) :
O Convenente alterou a data de realização do evento sem solicitar termo aditivo. 
O Convênio foi prorrogado de ofício pelo Concedente, mas a nova data não alcançou o fim da execução do Convênio 
[...]
V- RESSALVAS TÉCNICAS - CONTRATAÇÕE DE BENS E SERVIÇOS
	Nº
	Item
	Observações

	1
	Período de execução do evento
	Não foi solicitada a alteração do período de execução do evento de 17/01 a 30/03 para 19/03 a 21/04.

	2
	Prazo de vigência do Convênio
	O prazo de vigência do Convênio não foi observado pelo Convenente durante a execução, tampouco foi solicitada prorrogação de mesmo.

Em 2/8/2009, a responsável encaminhou ao MTur a prestação de contas (peça 9) . Os pagamentos tiveram como beneficiário a empresa RC&B Prestação de Serviços para eventos (CNPJ 10.329.438/0001-71 - vide 'Relação de Pagamentos Efetuados' - peça 35, p. 1) . Os recursos foram creditados na conta corrente específica em 30/1/2009 e, nessa mesma data, foram repassados mediante ordem de pagamento (vide peça 18, p. 2; vide declaração de peça 30, p. 1) .
A Nota Técnica de Reanálise 37/2011 (peça 32) , do ponto de vista da execução física, considerou que o objeto foi realizado, tendo sido apresentados todos os documentos exigidos para comprovação. No entanto, ressaltou que o período de realização foi alterado de forma unilateral, sem autorização do concedente, tendo extrapolado o período de vigência do convênio, fato que ensejou a proposta de reprovação da prestação de contas.
O motivo para a instauração da tomada de contas especial foi materializado pela impugnação total das despesas realizadas com os recursos do Convênio 702.399/2008, diante da constatação de que o evento não somente foi realizado de 19/3/2009 e 21/5/2009 - portanto, em data diferente da prevista no plano de trabalho, cuja previsão inicial era de 17/1/2009 a 30/3/2009) -, mas também fora da vigência do convênio (vigência de 30/12/2008 a 27/4/2009) . Ainda segundo informado no mesmo Relatório de Supervisão in loco 032/2009 (peça 8) , não houve autorização do órgão concedente e tampouco pedido de prorrogação, o que resultou na reprovação das referidas contas, consoante o exposto nos seguintes pronunciamentos técnicos: Nota Técnica de Reanálise 37/2011 (peça 32) ; Parecer de Reanálise Técnica 639/2014 (peça 41) ; e Parecer Financeiro 1.128/2017 (peça 52) .
O Ministério do Turismo concluiu pela reprovação das contas do Convênio 702.399/2008 por entender que a Associação Ruarte de Cultura descumpriu o estabelecido no art. 39, inciso VI, da Portaria Interministerial MPOG/MF/CGU 127/2008 e as Cláusulas Segunda e Terceira, inciso II, do mencionado Termo do Convênio assinado entre as partes. O concedente também levou em consideração o entendimento que o TCU tem sobre casos análogos (como nos Acórdão 2180/2011-TCU-Segunda Câmara; 6.877/2012 - 2ª Câmara; e 2.235/2014 - Plenário) , de forma que concluiu que a convenente deveria ter atentado ao exato cumprimento do Plano de Trabalho, de acordo com o exposto no Parecer de Reanálise Técnica 639/2014 (peça 41) .
A CGU, ao analisar as conclusões do MTur, em pronunciamento de peça 48, verificou que a execução física fora comprovada e promoveu a devolução dos autos ao concedente para que a questão da alteração do prazo de execução fosse melhor avaliada, ponderando que talvez a irregularidade pudesse ser considerada formal. O excerto seguinte sintetiza o posicionamento mencionado:
'4. Sobre a conclusão advinda da reanálise constante do Parecer acima tratado, este Órgão de Controle entende que a mudança de data da realização do evento não se constitui em mudança do objeto, mas, em descumprimento da cláusula segunda do Termo de Convênio, o qual estipulou que o Termo de Referência e o Plano de Trabalho deveriam ser cumpridos (fl. 11v) . Portanto, a data da realização do evento não integra a cláusula primeira que trata do objeto do Convênio (fl. 11) . 
4.1. Ademais, na opinião da equipe técnica que realizou a fiscalização in loco, como já exposto neste despacho, o objeto pactuado foi totalmente executado e o objetivo pretendido foi alcançado. Assim, faz-se necessário que o MTur avalie se este caso enquadra-se na hipótese de falha formal, sem ocorrência de dano ao erário.
4.2. Ainda nesta perspectiva, sugere-se ao Concedente que proceda à análise da execução financeira relacionada ao Termo, de modo a verificar a possível ocorrência do dano.'
Atendendo à solicitação da CGU, foi emitido o Parecer Financeiro 1.128/2017 (peça 52) que concluiu que o processo licitatório realizado pela convenente fora irregular, uma vez que a empresa vencedora, bem como as demais concorrentes, não possuíam capacidade técnica para executar todos os serviços contidos no plano de trabalho; desse modo, para executar certas ações do plano de trabalho (como, por exemplo, as de recursos humanos) , a empresa vencedora recorreu à subcontratação, ou executou de forma irregular, o que também contribuiu para a reprovação das contas.
Da análise das peças contidas nos autos, verifica-se que os agentes responsáveis tiveram oportunidade de defesa (conforme consignado pelo Ministério do Turismo nos itens 8, 9 e 13 do Relatório de TCE 145/2016, peça 53, e no Relatório de TCE Complementar 179/2018, peça 63) , haja vista o exposto nas notificações consubstanciadas nos Ofício CEAPC/DGI/MTur 37/2011, de 6/1/2011 (peça 33) , CGCV/SPOA/MTur 1287/2016 e 1293/2016 (peça 43) ; e no Edital de Convocação 5/2016, publicado no DOU 49, Seção 3, de 14/3/2016 (peça 45) . Contudo, não houve a regularização das presentes contas nem o recolhimento da totalidade do débito, persistindo o motivo que legitimou a instauração da tomada de contas especial, de acordo com a conclusão do MTur no item 9 do já citado Relatório de TCE Complementar 179/2018.
Por sua vez, tanto o relatório do tomador de contas, quanto o relatório de auditoria da CGU, amparados pelas Nota Técnica de Reanálise Financeira 41/2016 (peça 42) e Parecer Financeiro 1128/2017 (peça 52) , do Ministério do Turismo, concluíram pela existência de dano ao Erário, da ordem de R$ 180.000,00, correspondente ao valor integral repassado à Associação Ruarte de Cultura, em razão da impugnação total das despesas do convênio por conta de irregularidades técnicas.
No Relatório do Tomador de Contas Especial 145/2016 (peça 53, p. 3-7) , retificado pelo Relatório de TCE Complementar 179/2018 (peça 63) , em que os fatos estão circunstanciados, consta a conclusão do Tomador de Contas Especial/MTur pela responsabilidade solidária da Associação Ruarte de Cultura (entidade convenente) e da Sra. Ana Zilda Fortes Barbosa Moreira (presidente) , no valor original de R$ 180.000,00, devendo ser deduzida a quantia recolhida (saldo residual) de R$ 292,00, em 7/12/2010 (peça 24) .
A inscrição em conta de responsabilidade, no Siafi, foi efetuada conforme a Nota 2018NS000067, de 3/4/2018 (peça 61) .
A CGU seguiu o posicionamento do órgão concedente quanto às irregularidades identificadas, ao débito apurado e à responsabilização, conforme se verifica no Relatório de Auditoria 987/2018 (peça 64) , no Certificado de Auditoria 987/2018 (peça 65) , bem como no Parecer do Dirigente do Órgão de Controle Interno 987/2018 (peça 66) . O Ministro de Estado do Turismo pronunciou-se pelo conhecimento das conclusões contidas nos pareceres da CGU, opinando pela irregularidade das contas do responsável indicado (peça 67) .
Na última instrução técnica (peça 68) , analisando-se os documentos nos autos, concluiu-se pela necessidade de realização de citação das irregularidades a seguir, relativas aos responsáveis discriminados, a saber:
CITAÇÃO
Ocorrência: não comprovação da boa e regular aplicação dos recursos federais repassados pelo Ministério do Turismo Associação Ruarte de Cultura  (CNPJ 05.018.694/0001-08)  por meio do Convênio 702.399 (Siafi 702.399; peça 6; objeto: apoio à realização do projeto intitulado 'Nas Asas da Arte de Brasília', previsto para os dias 17 de janeiro a 30 de março de 2009 (peças 2 e 4) , com vigência incidente no período de 30/12/2008 a 27/4/2009) ;
Responsáveis solidários: Associação Ruarte de Cultura  (CNPJ 05.018.694/0001-08) e Sra. Ana Zilda Fortes Barbosa Moreira (CPF XXX.601.741-XX) , ex-presidente da referida sociedade e signatária do termo de convênio;
Condutas: 
a) no tocante à execução física, alterar o período de realização do evento (realizado entre: 19/3/2009 e 21/5/2009) , sem autorização do órgão concedente, que não somente foi realizado em data diferente daquela prevista no plano de trabalho (previsão inicial para os dias 17 de janeiro a 30 de março de 2009) , mas também fora da vigência do convênio (vigência: entre 30/12/2008 a 27/4/2009) , segundo informado no Relatório de Supervisão in loco 032/2009 (peça 8) , em descumprimento às cláusulas do termo de convênio (segunda, terceira e décima sétima) , o que resultou na reprovação das referidas contas, consoante o exposto nos seguintes pronunciamentos técnicos: Nota Técnica de Reanálise 37/2011 (peça 32) ; Parecer de Reanálise Técnica 639/2014 (peça 41) ; e Parecer Financeiro 1.128/2017 (peça 52) ;
b) no tocante à execução financeira do convênio:
b.1) apresentar documentação eivada das seguintes irregularidades, conforme destacado no Parecer Financeiro MTur 1128/2017 (peça 52) :
b.1.1) indícios de fraude no certame (Carta Convite 04/2008) , visto que, em consultas realizadas no sítio da Receita Federal com vistas a verificar a expertise das empresas participantes do convite nos serviços exigidos no plano de trabalho, o MTur verificou que nenhuma delas tinha tal expertise para prestar a maioria dos serviços, além da observação de que as propostas eram muito semelhantes em sua estrutura documental, do ponto de vista da redação e da descrição dos serviços;
b.1.2) as notas fiscais emitidas pela empresa vencedora da licitação, RC&B Prestação de Serviços para Eventos Ltda, não apresentam os atestos de execução dos serviços e tampouco fazem referência ao presente convênio;
b.2) efetivar pagamento antecipado (em 30/1/2009) , antes mesmo da celebração do segundo contrato decorrente do Convite 04/2008, celebrado em 5/2/2009 (peça 31, p. 3-4) , e da prestação dos serviços (que somente foram prestados a partir de 19/3/2009) , representando não somente indício de direcionamento do certame e fraude no processo de pagamento, como infração ao art. 50, §3º, inciso V, da Portaria Interministerial 127/2008 e contrária à comezinha prática pagamento de toda e qualquer despesa, que somente deve ser efetuado quando ordenado após sua regular liquidação (art. 62, da Lei 4.320/64) ;
b.3) não apresentar evidências de que os signatários dos contratos de prestação de serviços artísticos firmados pela empresa RC&B (indicados na tabela 3) possuíam representação legal para celebrá-los em nome dos grupos artísticos, que, da mesma forma, não apresentam comprovação formal de suas existências;
b.4) não apresentar evidências dos pagamentos de cachês aos artistas que de fato se apresentaram nos eventos; 
b.5) não apresentar evidências da realização de cotação prévia de preços para as apresentações, sendo pagos valores indistintos de R$ 5.000,00 ou R$ 10.000,00 a todas as atrações indicadas, em desacordo com a necessária cotação prévia de preços no mercado, prescrita na cláusula terceira, inciso II, alínea 'h' do termo de convênio (peça 6, p. 3) ; 
b.6) não apresentar evidências do nexo de causalidade entre a movimentação financeira na conta específica e a as despesas indicadas na relação de pagamentos, uma vez que não consta nos autos cópia da Ordem de Pagamento, no valor de R$ 180.708,33 (v. peça 17, p. 1) , comprovando que o beneficiário dos recursos tenha sido a empresa contratada, em desacordo com a cláusula sétima do termo de convênio, que prescreve que os pagamentos deveriam ser realizados exclusivamente mediante crédito na conta bancária de titularidade dos fornecedores e prestadores de serviços;
	VALOR ORIGINAL (R$) 
	DATA DA OCORRÊNCIA
	DÉBITO/
CRÉDITO

	180.000,00
	30/1/2009
	Débito

	292,00
	7/12/2010
	Crédito

Em cumprimento ao pronunciamento da unidade (peça 70) , de 21/6/2019, foi efetuada a citação das responsáveis, conforme delineado a seguir (vide despacho à peça 82) :
Sra. Ana Zilda Fortes Barbosa Moreira (CPF XXX.601.741-XX) - promovida a citação da responsável, conforme delineado a seguir:
	Comunicação: Ofício 5589/2019 - SecexTCE (peça 73) 
Data da Expedição: 18/7/2019
Data da Ciência: não houve ('mudou-se') (peça 77) 
Observação: Ofício enviado para o endereço do responsável, conforme pesquisa de endereço no sistema da Receita Federal (peça 71) .

	Comunicação: Ofício 0249/2020 - Secomp4 (peça 80) 
Data da Expedição: 14/1/2020
Data da Ciência: 16/1/2020 (peça 81) 
Observação: Ofício enviado para o endereço do responsável, conforme pesquisa de endereço no sistema do TSE (peça 79) .

 Associação Ruarte de Cultura (CNPJ 05.018.694/0001-08) - promovida a citação da responsável, conforme delineado a seguir:
	Comunicação: Ofício 5590/2019 - SecexTCE (peça 74) 
Data da Expedição: 18/7/2019
Data da Ciência: não houve (Mudou-se) (peça 78) 
Observação: Ofício enviado para o endereço do responsável, conforme pesquisa de endereço no sistema da Receita Federal (peça 72) .

	Comunicação: Ofício 5591/2019 - SecexTCE (peça 75) 
Data da Expedição: 18/7/2019
Data da Ciência: 22/7/2019 (peça 76) 
Observação: Ofício enviado para o endereço do responsável, conforme pesquisa em 'Outras bases de dados dos sistemas corporativos do TCU' (peça 72) , confirmada pelo site telelistas.net (peça 83) .

Transcorrido o prazo regimental, os responsáveis permaneceram silentes, devendo ser considerados revéis, nos termos do art. 12, §3º, da Lei 8.443/1992.
EXAME TÉCNICO
Em exame, TCE instaurada pelo MTur em decorrência da impugnação total das despesas realizadas com os recursos do Convênio 702.399 (Siafi 702.399; peça 6) , que teve por objeto incentivar o turismo, por meio do apoio à realização do projeto intitulado 'Nas Asas da Arte de Brasília'.
Da validade das notificações
Preliminarmente, cumpre tecer breves considerações sobre a forma como são realizadas as comunicações processuais no TCU. A esse respeito, destacam-se o art. 179, do Regimento Interno do TCU (Resolução 155, de 4/12/2002) e o art. 4º, inciso III, § 1º, da Resolução TCU 170, de 30 de junho de 2004, in verbis:
'Art. 179. A citação, a audiência ou a notificação, bem como a comunicação de diligência, farse-ão:
I - mediante ciência da parte, efetivada por servidor designado, por meio eletrônico, fac-símile, telegrama ou qualquer outra forma, desde que fique confirmada inequivocamente a entrega da comunicação ao destinatário;
II - mediante carta registrada, com aviso de recebimento que comprove a entrega no endereço do destinatário;
III - por edital publicado no Diário Oficial da União, quando o seu destinatário não for localizado
 (...) 
Art. 3º As comunicações serão dirigidas ao responsável, ou ao interessado, ou ao dirigente de órgão ou entidade, ou ao representante legal ou ao procurador constituído nos autos, com poderes expressos no mandato para esse fim, por meio de:
I - correio eletrônico, fac-símile ou telegrama;
II - servidor designado;
III - carta registrada, com aviso de recebimento;
IV - edital publicado no Diário Oficial da União, quando o seu destinatário não for localizado, nas hipóteses em que seja necessário o exercício de defesa'.
Art. 4º. Consideram-se entregues as comunicações:
I - efetivadas conforme disposto nos incisos I e II do artigo anterior, mediante confirmação da ciência do destinatário;
II - realizadas na forma prevista no inciso III do artigo anterior, com o retorno do aviso de recebimento, entregue comprovadamente no endereço do destinatário;
III - na data de publicação do edital no Diário Oficial da União, quando realizadas na forma prevista no inciso IV do artigo anterior.
§ 1º O endereço do destinatário deverá ser previamente confirmado mediante consulta aos sistemas disponíveis ao Tribunal ou a outros meios de informação, a qual deverá ser juntada ao respectivo processo.'
Bem se vê, portanto, que a validade da citação via postal não depende de que o aviso de recebimento seja assinado pelo próprio destinatário da comunicação, o que dispensa, no caso em tela, a entrega do AR em 'mãos próprias'. A exigência da norma é no sentido de o Tribunal verificar se a correspondência foi entregue no endereço correto, residindo aqui a necessidade de certeza inequívoca. 
Não é outra a orientação da jurisprudência do TCU, conforme se verifica dos julgados a seguir transcritos:
'São válidas as comunicações processuais entregues, mediante carta registrada, no endereço correto do responsável, não havendo necessidade de que o recebimento seja feito por ele próprio (Acórdão 3648/2013-TCU-Segunda Câmara, Relator Ministro JOSÉ JORGE) ;
É prescindível a entrega pessoal das comunicações pelo TCU, razão pela qual não há necessidade de que o aviso de recebimento seja assinado pelo próprio destinatário. Entregandose a correspondência no endereço correto do destinatário, presume-se o recebimento da citação. (Acórdão 1019/2008-TCU-Plenário, Relator Ministro BENJAMIN ZYMLER) ;
As comunicações do TCU, inclusive as citações, deverão ser realizadas mediante Aviso de Recebimento - AR, via Empresa Brasileira de Correios e Telégrafos, bastando para sua validade que se demonstre que a correspondência foi entregue no endereço correto.' (Acórdão 1526/2007-TCU-Plenário, Relator Ministro AROLDO CEDRAZ) .
A validade do critério de comunicação processual do TCU foi referendada pelo Supremo Tribunal Federal, nos termos do julgamento do MS-AgR 25.816/DF, por meio do qual se afirmou a desnecessidade da ciência pessoal do interessado, entendendo-se suficiente a comprovação da entrega do 'AR' no endereço do destinatário:
'EMENTA: AGRAVO REGIMENTAL. MANDADO DE SEGURANÇA. DESNECESSIDADE DE INTIMAÇÃO PESSOAL DAS DECISÕES DO TRIBUNAL DE CONTAS DA UNIÃO. ART. 179 DO REGIMENTO INTERNO DO TCU. INTIMAÇÃO DO ATO IMPUGNADO POR CARTA REGISTRADA, INICIADO O PRAZO DO ART. 18 DA LEI nº 1.533/51 DA DATA CONSTANTE DO AVISO DE RECEBIMENTO. DECADÊNCIA RECONHECIDA. AGRAVO IMPROVIDO.
O envio de carta registrada com aviso de recebimento está expressamente enumerado entre os meios de comunicação de que dispõe o Tribunal de Contas da União para proceder às suas intimações.
O inciso II do art. 179 do Regimento Interno do TCU é claro ao exigir apenas a comprovação da entrega no endereço do destinatário, bastando o aviso de recebimento simples.'
No caso vertente, a citação das responsável se deu forma zelosa, em endereços constantes de bases fidedignas, com a entrega dos ofícios comprovadamente nos endereços das responsáveis, por meio de Aviso de Recebimento assinado por terceiros (vide Termo de Pesquisa de Endereço às peças 72, 79 e 83) .
Conforme despacho (peça 82) , restaram infrutíferas as duas tentativas de citação das responsáveis em seus endereços constantes da base da Receita Federal, tendo, porém, sido efetuadas as citações por meio de endereços alternativos da base TSE (peças 80 e 81) e Internet/Telelistas (peças 75 e 76) , ainda que recebido por terceiros.
Desse modo, transcorrido o prazo para as responsáveis, deu-se sequência aos autos.
Da revelia do responsável
Nos processos do TCU, a revelia não leva à presunção de que seriam verdadeiras todas as imputações levantadas contra os responsáveis, diferentemente do que ocorre no processo civil, em que a revelia do réu opera a presunção da verdade dos fatos narrados pelo autor. Dessa forma, a avaliação da responsabilidade do agente não pode prescindir da prova existente no processo ou para ele carreada. 
Ao não apresentarem suas defesas, as responsáveis deixaram de produzir provas da regular aplicação dos recursos sob sua responsabilidade, em afronta às normas que impõem aos gestores públicos a obrigação legal de, sempre que demandados pelos órgãos de controle, apresentarem os documentos que demonstrem a correta utilização das verbas públicas, a exemplo do contido no art. 93 do Decreto-Lei 200/67:
'Quem quer que utilize dinheiros públicos terá de justificar seu bom e regular emprego na conformidade das leis, regulamentos e normas emanadas das autoridades administrativas competentes.'
Mesmo a alegação de defesa não sendo apresentada, considerando o princípio da verdade material que rege esta Corte, procurou-se buscar, em manifestações das responsáveis na fase interna desta TCE, se havia algum argumento que pudesse ser aproveitado em favor delas. Assim, não foi localizado qualquer documento de defesa (em consonância com as observações do Relatório do Tomador de Contas Especial, peça 63, tópico 7, p. 5-6, - 'não houve manifestação') . Logo, não há apresentação de justificativas plausíveis nem documentação apta a comprovar a boa e regular gestão dos recursos.
Da prescrição da pretensão punitiva
Vale ressaltar que a pretensão punitiva do TCU, conforme Acórdão 1441/2016-TCU-Plenário, que uniformizou a jurisprudência acerca dessa questão, subordina-se ao prazo geral de prescrição indicado no art. 205 do Código Civil (CC) , que é de 10 anos, contado da data de ocorrência da irregularidade sancionada, nos termos do art. 189 do CC, sendo este prazo interrompido pelo ato que ordenar a citação, a audiência ou a oitiva do responsável. 
No caso em exame, ocorreu a prescrição, uma vez que a irregularidade sancionada ocorreu em 30/1/2009 (data de origem do débito) , e o ato de ordenação da citação nesta Corte ocorreu em 21/6/2019 (peça 70) .
Do desfecho
Em se tratando de processo em que as partes interessadas não se manifestaram acerca das irregularidades imputadas, não há elementos para que se possa efetivamente aferir e reconhecer a ocorrência de boa-fé na conduta das responsáveis, podendo este Tribunal, desde logo, proferir o julgamento de mérito pela irregularidade das contas, conforme os termos dos §§ 2º e 6º do art. 202 do Regimento Interno do TCU (Acórdão 2064/2011-TCU-Primeira Câmara - relator Min. Ubiratan Aguiar, 6.182/2011-TCU-1ª Câmara - relator Min. Weber de Oliveira, 4.072/2010-TCU-1ª Câmara - Relator Min. Valmir Campelo, 1.189/2009-TCU-1ª Câmara - Relator Min. Marcos Bemquerer, e 731/2008-TCU-Plenário - Relator Min. Aroldo Cedraz) . Ressalta-se que a análise da boa-fé relativa a pessoa jurídica de direito privado é realizada considerando as condutas de seus administradores, uma vez que os atos destes obrigam a pessoa jurídica, desde que exercidos nos limites dos poderes definidos no ato constitutivo do ente, nos termos do art. 47 do Código Civil (Acórdão 1723/2016-TCU-Plenário, Ministro-Relator Raimundo Carrero) .
Dessa forma, as responsáveis devem ser consideradas revéis, nos termos do art. 12, §3º, da Lei 8.443/1992, devendo as contas da Sra. Ana Zilda Fortes Barbosa Moreira (CPF XXX.601.741-XX) e da Associação Ruarte de Cultura (CNPJ 05.018.694/0001-08) serem julgadas irregulares, condenando-as ao débito apurado e deixando-se de lhes aplicar a multa prevista no art. 57 da Lei 8.443/1992 em função da prescrição da pretensão punitiva.
CONCLUSÃO
Em face da análise promovida na seção 'Exame Técnico', verifica-se que as responsáveis não lograram comprovar a boa e regular aplicação dos recursos, e, instadas a se manifestarem, optaram pelo silêncio, configurando a revelia, nos termos do §3º, do art. 12, da Lei 8.443/1992. Ademais, inexistem nos autos elementos que demonstrem a boa-fé das responsáveis ou a ocorrência de outras excludentes de culpabilidade.
Verifica-se também que houve a prescrição da pretensão punitiva, conforme análise já realizada.
Tendo em vista que não constam dos autos elementos que permitam reconhecer a boa-fé das responsáveis, sugere-se que as suas contas sejam julgadas irregulares, nos termos do art. 202, § 6º, do Regimento Interno (RI/TCU) , com a imputação do débito atualizado monetariamente e acrescido de juros de mora, nos termos do art. 202, §1º do Regimento Interno (RI/TCU) , descontado o valor eventualmente recolhido, sem a aplicação da multa prevista no art. 57 da Lei 8.443/1992 (LO/TCU) em função da prescrição da pretensão punitiva.
PROPOSTA DE ENCAMINHAMENTO
Diante do exposto, submetemos os autos à consideração superior, propondo ao Tribunal:
a) considerar revéis a Sra. Ana Zilda Fortes Barbosa Moreira (CPF XXX.601.741-XX) e a Associação Ruarte de Cultura (CNPJ 05.018.694/0001-08) , para todos os efeitos, dando-se prosseguimento ao processo, com fulcro no art. 12, § 3º, da Lei 8.443/1992;
b) julgar irregulares, nos termos dos arts. 1º, inciso I, 16, inciso III, alínea 'c', § 2º, da Lei 8.443/1992 c/c os arts. 19 e 23, inciso III, da mesma Lei, e com arts. 1º, inciso I, 209, inciso III, 210 e 214, inciso III, do Regimento Interno/TCU, as contas da Sra. Ana Zilda Fortes Barbosa Moreira (CPF XXX.601.741-XX) e da Associação Ruarte de Cultura (CNPJ 05.018.694/0001-08) , condenando-as ao pagamento da importância a seguir especificada, atualizada monetariamente e acrescida dos juros de mora, calculada a partir das datas discriminadas até a data da efetiva quitação do débito, fixando-lhe o prazo de quinze dias, para que comprove, perante o Tribunal, o recolhimento da referida quantia aos cofres do Tesouro Nacional, nos termos do art. 23, inciso III, alínea 'a', da citada lei;
b.1) Quantificação do débito e data de origem:
	VALOR ORIGINAL (R$) 
	DATA DA OCORRÊNCIA
	DÉBITO/
CRÉDITO

	180.000,00
	30/1/2009
	Débito

	292,00
	7/12/2010
	Crédito

Valor atualizado do débito (com juros) em 6/8/2020: R$ 473.522,92 (peça 84) 
c) autorizar, desde logo, a cobrança judicial da dívida, caso não atendida a notificação, na forma do disposto no art. 28, inciso II, da Lei 8.443/1992;
d) autorizar também, desde logo, se requerido, com fundamento no art. 28, inciso I, da Lei 8.443, de 1992 c/c o art. 217, §§ 1º e 2º do Regimento Interno, o parcelamento da dívida em até 36 parcelas, incidindo sobre cada parcela, corrigida monetariamente, os correspondentes acréscimos legais fixando-lhe o prazo de quinze dias, a contar do recebimento da notificação, para comprovar perante o Tribunal o recolhimento da primeira parcela, e de trinta dias, a contar da parcela anterior, para comprovar os recolhimentos das demais parcelas, devendo incidir sobre cada valor mensal, atualizado monetariamente, os juros de mora devidos, no caso do débito, na forma prevista na legislação em vigor, alertando as responsáveis de que a falta de comprovação do recolhimento de qualquer parcela importará o vencimento antecipado do saldo devedor, nos termos do § 2º do art. 217 do Regimento Interno deste Tribunal;
e) alertar as responsáveis de que a falta de comprovação do recolhimento de qualquer parcela importará o vencimento antecipado do saldo devedor, nos termos do § 2º do art. 217 do Regimento Interno deste Tribunal; 
f) enviar cópia do Acórdão a ser prolatado, bem como do Relatório e do Voto que o fundamentarem, à Procuradoria da República no Distrito Federal, nos termos do § 3º do art. 16 da Lei 8.443/1992 c/c o § 7º do art. 209 do Regimento Interno do TCU, para adoção das medidas cabíveis;
g) enviar cópia do Acórdão que vier a ser proferido ao Ministério do Turismo (MTur) e ao responsável, para ciência, informando que a presente deliberação, acompanhada do Relatório e do Voto que a fundamenta, está disponível para a consulta no endereço www.tcu.gov.br/acordaos, além de esclarecer que, caso requerido, o TCU poderá fornecer sem custos as correspondentes cópias, de forma impressa."
	É o relatório.

não há

Subprocurador-Geral Lucas Rocha Furtado.

TOMADA DE CONTAS ESPECIAL. CONVÊNIO. MINISTÉRIO DO TURISMO. PROJETO ARTÍSTICO. REALIZAÇÃO DO EVENTO FORA DA VIGÊNCIA DO CONVÊNIO. INDÍCIOS DE FRAUDE. PAGAMENTOS ANTECIPADOS. INDEVIDA INEXIGIBILIDADE DE LICITAÇÃO PARA A CONTRATAÇÃO DE ARTISTAS. AUSÊNCIA DE NEXO DE CAUSALIDADE. CITAÇÃO. REVELIA. IRREGULARIDADE DAS CONTAS. DÉBITO. MULTA.

TOMADA DE CONTAS ESPECIAL (TCE)

Secretaria de Controle Externo de Tomada de Contas Especial (SecexTCE).

Trata-se de tomada de contas especial (TCE) instaurada pelo Ministério do Turismo em desfavor da Associação Ruarte de Cultura e de sua então presidente, Ana Zilda Fortes Barbosa Moreira, em razão de irregularidades na execução do Convênio 702399/2008, que tinha por objeto a realização do projeto intitulado "Nas Asas da Arte de Brasília".
O convênio foi firmado no valor de R$ 200.000,00, sendo R$ 180.000,00 à conta do órgão concedente e R$ 20.000,00 referentes à contrapartida da entidade convenente. Os recursos federais foram liberados por meio das ordens bancárias 2009OB800045 e 2009OB800046, creditadas na conta específica do convênio em 30/1/2009.
O evento estava previsto, no plano de trabalho aprovado pelo concedente, para acontecer no período de 17/1/2009 a 30/3/2009, mas só foi realizado entre 19/3/2009 e 13/5/2009, inclusive com pagamentos feitos fora da data de vigência do convênio. 
Em razão disso, na fase interna da TCE, o órgão concedente concluiu pela impugnação total das despesas por entender que a Associação Ruarte de Cultura descumpriu o estabelecido no termo do convênio e nos normativos correlatos. 
Por seu turno, o Controle Interno, ao analisar as conclusões do MTur, considerando que a execução física fora comprovada, solicitou ao concedente que a questão da alteração do prazo de execução fosse melhor avaliada, ponderando que essa irregularidade de forma isolada pudesse ser considerada apenas impropriedade formal.
Assim, o MTur promoveu a reanálise do caso, quando constatou diversas outras irregularidades, tais como indícios de fraude no processo licitatório e ausência de comprovantes de pagamentos à empresa vencedora da licitação. Manteve-se, portanto, com anuência do Controle Interno, a impugnação total das despesas.
No âmbito do TCU, os responsáveis foram regularmente citados. Entretanto, o prazo regimental transcorreu sem que fossem apresentadas alegações de defesa ou efetuado o recolhimento do débito. Dessa forma, devem ser considerados revéis, dando-se prosseguimento ao processo, conforme estabelece o art. 12, § 3º, da Lei 8.443/1992.
Corroboro o encaminhamento oferecido pela unidade instrutora, em uníssono com o Ministério Público junto ao TCU. Contudo vale ressaltar dois pontos da análise empreendida à peça 85.
O primeiro refere-se à realização do evento fora do período estabelecido no plano de trabalho. Embora caracterize irregularidade na execução do convênio, a jurisprudência do TCU admite o acolhimento, em caráter excepcional, de despesas realizadas fora da sua vigência, desde que haja efetivo cumprimento do objeto pactuado e haja comprovação do nexo causalidade entre eles. (ex vi Acórdão 2.307/2017 e Acórdão 8300/2020-TCU-Segunda Câmara) 
No presente caso, o evento necessitava de autorização da Infraero para ser realizado na área do Aeroporto Internacional de Brasília. Há nos autos declaração da empresa pública acerca de dificuldades internas que acabaram por impossibilitar o início do projeto na data inicialmente prevista (peça 34) :
"A Coordenação de Comunicação Social da INFRAERO para realizar qualquer atividade artístico-Cultural nas dependências do Aeroporto JK, a INFRAERO por ser uma empresa que administra uma área de segurança nacional necessita consultar todas as suas Diretorias, com parecer favorável para que possamos dar início a referida atividade. Este processo estende-se também para as empresas terceirizadas, que são parceiras importantes na operacionalização deste tipo de atividade. Todo esse processo leva muito tempo, o que nos fez com que solicitássemos a Associação Ruarte de Cultura que condicionasse a abertura do projeto, depois de vencido todos esses processos referidos. De posse do aval da INFRAERO e de todos os parceiros diretamente envolvidos no processo, construímos juntos este projeto que foi um sucesso, pela sua originalidade e qualidade naquilo que foi proposto na sua programação."
O segundo ponto refere-se à não comprovação dos pagamentos de cachês aos artistas que se apresentaram no evento. Sublinho que a exigência dos recibos dos cachês para o estabelecimento do nexo de causalidade faz-se necessária quando houver contratação por inexigibilidade de licitação para intermediar a apresentação de shows artísticos sem o devido contrato de exclusividade.
Por outro lado, esta Corte de Contas tem relativizado essa exigência nos convênios celebrados antes da Portaria MTur 153/2009. Isso porque somente a partir desse normativo passou a ser obrigatória, na prestação de contas, a apresentação dos documentos comprobatórios do efetivo recebimento do cachê pelos artistas. (ex vi Acórdão 1892/2020-TCU-Plenário) 
Assim, considerando que o convênio foi assinado em 30/12/2008 e que a contratação se deu por licitação na modalidade convite, poderia ser admitida a composição do nexo de causalidade com os documentos que comprovem o pagamento à empresa contratada, sem necessidade de apresentar os recibos dos cachês.
Contudo, restam sem justificativas as irregularidades relacionadas ao processo licitatório, ao contrato e aos pagamentos deles decorrentes. As informações presentes nos autos não permitem construir o adequado nexo de causalidade entre recursos e despesas e não demonstram a regular aplicação dos recursos repassados. Mesmo tendo sido oportunizada a defesa dos responsáveis, tanto perante o órgão concedente quanto no âmbito desta Corte de Contas, eles não se desincumbiram desse ônus. Não há, portanto, o que se aproveitar em seu favor.
Nesse cenário, exsurge o dever de julgar irregulares as contas dos responsáveis, imputando-lhes débito e aplicando-lhes multa, com amparo nos arts. 19 e 57 da Lei Orgânica do TCU.
	Ante o exposto, voto por que o Tribunal adote o Acórdão que ora submeto à deliberação deste Colegiado.
TCU, Sala das Sessões Ministro Luciano Brandão Alves de Souza, em 17 de novembro de 2020.
Ministro BRUNO DANTAS 
Relator